【裁判字號】    97,國,28
【裁判日期】    980714
【裁判案由】    國家賠償
【裁判全文】
臺灣板橋地方法院民事判決                97年度國字第28號
原      告  戊○○
            甲○○
            乙○○
            丁○○
            丙○○
前列五人共同
訴訟代理人  黃政雄律師
被      告  交通部公路總局第一區養護工程處
法定代理人  己○○
訴訟代理人  劉楷律師
複代理人    李德正律師
上列當事人間請求國家賠償事件，本院於98年6月23日言詞辯論
終結，判決如下：
    主  文
被告應給付原告戊○○新台幣陸拾伍萬伍仟肆佰伍拾參元，及民
國九十七年十一月五日起至清償日止，按年息百分之五計算之利
息。
被告應給付原告甲○○新台幣肆拾萬元，及民國九十七年十一月
五日起至清償日止，按年息百分之五計算之利息。
被告應給付原告乙○○新台幣肆拾萬元，及民國九十七年十一月
五日起至清償日止，按年息百分之五計算之利息。
被告應給付原告丁○○新台幣肆拾萬元，及民國九十七年十一月
五日起至清償日止，按年息百分之五計算之利息。
被告應給付原告丙○○新台幣肆拾萬元，及民國九十七年十一月
五日起至清償日止，按年息百分之五計算之利息。
原告其餘之訴駁回。
訴訟費用由被告負擔十分之七，餘由原告戊○○負擔十分之一，
原告甲○○、乙○○、丁○○、丙○○共同負擔十分之二。
本判決第一項於原告戊○○以新台幣貳拾壹萬玖仟元供擔保後，
得假執行，但被告以新台幣陸拾伍萬伍仟肆佰伍拾參元為原告戊○○供擔保後，得免為假執行。
本判決第二項於原告甲○○以新台幣壹拾參萬參仟元供擔保後，
得假執行，但被告以新台幣肆拾萬元為原告甲○○供擔保後，得
免為假執行。
本判決第三項於原告乙○○以新台幣壹拾參萬參仟元供擔保後，
得假執行，但被告以新台幣肆拾萬元為原告乙○○供擔保後，得
免為假執行。
本判決第四項於原告丁○○以新台幣壹拾參萬參仟元供擔保後，
得假執行，但被告以新台幣肆拾萬元為原告丁○○供擔保後，得
免為假執行。
本判決第五項於原告丙○○以新台幣壹拾參萬參仟元供擔保後，
得假執行，但被告以新台幣肆拾萬元為原告丙○○供擔保後，得
免為假執行。
原告其餘假執行之聲請駁回。
    事實及理由
壹、程序上理由
一、依國家賠償法請求損害賠償時，應先以書面向賠償義務機關
    請求之。賠償義務機關對於前項請求，應即與請求權人協議
    。協議成立時，應作成協議書，該項協議書得為執行名義。
    賠償義務機關拒絕賠償，或自提出請求之日起逾30日不開始
    協議，或自開始協議之日起逾60日協議不成立時，請求權人
    得提起損害賠償之訴，國家賠償法第10條第1項、第11條第1
    項分別定有明文。查原告主張被告應負國家賠償責任，原告
    向被告請求賠償，經協議不成立，被告拒絕賠償等情，為兩
    造所不爭（見本院卷頁13、100、98年4月15日筆錄），爰依
    前開規定提起本訴等情，是原告起訴時已履行前揭法條之前
    置程序規定，合先敘明。
二、被告之法定代理人陳朝信於本訴訟進行中，變更為己○○，
    並具狀聲明承受訴訟（見本院卷頁223），核無不合，應予
    准許。
三、訴狀送達後，原告不得將原訴變更或追加他訴。但有擴張或
    減縮應受判決事項之聲明者，不在此限，民事訴訟法第255
    條第1項第3款載有明文。原告原起訴請求被告依序應給付原
    告戊○○、乙○○、丁○○、丙○○為1,031,566元、600,
    000元、600,000元、600,000元，及自起訴狀繕本送達翌日
    起算之法定遲延利息。嗣於98年6月5日具狀減縮聲明為請求
    被告應給付原告戊○○為965,316 元及其法定遲延利息，核
    屬減縮應受判決事項之聲明，揆之前開規定，應予准許。
貳、實體上理由
一、原告起訴主張：被害人呂林麗敏於民國（下同）96年11月12
    日12時30分許，騎乘車號NSV-699號機車由桃園縣桃園市往
    龜山鄉行駛，為被告所管理維護之桃園縣龜山鄉○○○路
    668號道路，因舖設柏油路面，人孔蓋周圍坑洞凹陷導致人
    車倒地而顱內出血致死，被害人之死亡與前開道路之管理有
    欠缺有因果關係，被告為公路養護工程辦理主管機關，自應
    負國家賠償義務，原告戊○○為被害人呂林麗敏之夫，原告
    甲○○、乙○○、丁○○、丙○○分別為被害人呂林麗敏之
    子，爰依國家賠償法第3條第1項，提起本訴，請求被告應賠
    償原告戊○○醫藥費支出40,116元、殯葬費325,200元、及
    各賠償原告戊○○、甲○○、乙○○、丁○○、丙○○精神
    慰撫金各60萬元，並聲明：被告應給付原告戊○○965,316
    元及自起訴狀繕本送達之翌日起至清償日止，按年息百分之
    5計算之利息。被告應給付原告甲○○、乙○○、丁○○、
    丙○○各600,000元，及自起訴狀繕本送達之翌日起至清償
    日止，按年息百分之5計算之利息，願供擔保，請准宣告假
    執行。
二、被告則以：依據道路交通安全規則第99條第1項、第1、2款
    規定，機器腳踏車行駛之車道，在未劃分快慢車道之道路，
    應在最外側二車道行駛。在已劃分快慢車道之道路，雙向道
    路應在最外側快車道及慢車道行駛，又依據依同規則第94條
    第3項之規定，汽車行駛時，駕駛人應注意車前狀況及兩車
    併行之間隔，並隨時採取必要之安全措施。本件事故發生之
    路段為省道台一線龜山鄉○○○路668號旁北上側路段，該
    路段為雙車道，內車道禁行機車，依警方提供之現場示意圖
    及編號1、2、19、20之照片所示，台電公司桃營處所設之人
    孔蓋乃位於該路段之內車道及車道線上，呂林麗敏死亡原因
    乃係行經人孔蓋週遭之不平路面摔倒致死，呂林麗敏應有未
    在遵行車道內行駛之過失，且事故現場之人孔蓋週邊凹陷實
    屬明顯，呂林麗敏騎乘機車行經本應注意並能注意此車前路
    況，卻未採取必要之安全措施，發生事故，被害人呂林麗敏
    自為肇事原因，再參以警詢蕭姓證人稱略以：…我前車呂林
    麗敏好像是機車壓到路上之人孔蓋導致車輛重心不穩而向右
    滑倒…。依警察機關所繪製道路交通事故現場圖及卷附現場
    、車損照片所示，呂林麗敏重機車腳踏板左側後緣塑膠外殼
    裂損、龍頭左側及左後側身擦損。而機車若向右側傾倒，機
    車右側應有更多摩擦痕跡，若為左側痕跡較為多且明顯，是
    否有與內側車道之來車發生擦撞之可能？若當時內側車道並
    無併行之車輛，而呂林麗敏誠如蕭姓證人所為之證詞一般因
    人孔蓋附近道路不平而向右側跌倒，證人證詞不合常理，又
    依臺灣省車輛行車事故覆議鑑定委員會97年12月17日覆議字
    第0976 204740號函說明二記載，被害人呂林麗敏違規行駛
    內側車道且未充分注意車前狀況，輾及車道上人孔蓋缺口致
    倒地，為肇事主因，顯見呂林麗敏與有過失。依臺北市政府
    國家賠償事件賠償計算基準第3條第4項慰撫金之賠償規定：
    斟酌當事人身分、地位、職業、教育程度、財產、經濟狀況
    及其他情況，每一請求權人核給50萬元至80萬元，如有數請
    求權人時，每一被害人死亡案件最高不超過300萬元。原告
    等5人主張被告應給付精神慰撫金合計為300萬元，顯屬過高
    等語置辯，並聲明：原告之訴駁回，如受不利之判決，願供
    擔保，請准宣告免為假執行。
三、兩造不爭執之事實（見本院98年4月15日、98年6月23日筆錄
    ）
(一)被害人呂林麗敏於民國（下同)96 年11月12日中午12時30分許
  ，騎成車號NSV-699 號機車行經桃園縣桃園市往龜山鄉行駛，
  經桃園縣龜山鄉○○○路668 號旁因鋪設柏油路面人孔蓋周圍
  坑洞凹陷，導致人車倒地而顱內出血致死。
(二)原告前向被告請求國家賠償，經被告拒絕賠償，有被告97年2
  月21日一功勞字第0971007713號函所附97年度法賠字第23號拒
  絕賠償。
(三)被告為系爭道路之管理維護機關，系爭道路之現場圖、現場照
  片如本院卷頁132 、143 至152 頁，被告自認系爭道路確實有
  如上述人孔蓋周圍有凹陷，有公共設施管理有欠缺之過失。
(四)本件車禍事件送請鑑定，台灣省桃園縣區車輛行車事故鑑定委
  員會鑑定被告養護道路不當為肇事原因，被害人呂林麗敏駕駛
  重機車並無肇事因素，經被告聲請覆議，因卷證資料研議，肇
  事實情不明，未予覆議，有台灣省桃園縣區車輛行車事故鑑定
  委員會桃縣鑑970328號鑑定意見書、台灣省車輛行車事故覆議
  鑑定委員會97年12月17日覆議字第0976024740號函在卷可按（
  本院卷頁106 、162） 。
(五)原告戊○○請求醫藥費單據40,116元、殯葬費單據188,646元
  被告不爭執。
四、本件爭點及本院判斷（見本院98年4月15日、98年6月23日筆
    錄）
    原告主張被害人呂林麗敏於前揭時地騎乘車號NSV-699號機
    車由桃園縣桃園市往龜山鄉行駛，行經被告所管理維護之桃
    園縣龜山鄉○○○路668號道路，因舖設柏油路面，人孔蓋
    周圍坑洞凹陷導致人車倒地而顱內出血致死，被害人之死亡
    與前開道路之管理有欠缺有因果關係，被告為系爭道路之管
    理維護機關，原告戊○○為被害人呂林麗敏之夫，原告甲○○、乙○○、丁○○、丙○○分別為被害人呂林麗敏之子，
    爰依國家賠償法第3條第1項，請求如訴之聲明，被告則以前
    詞置辯，因此，本件應審究者為(一)被害人之死亡與系爭公共
    設施有欠缺是否有因果關係？(二)原告請求戊○○請求醫藥費
    40,116元、殯葬費費325,200元、及原告戊○○、甲○○、
    乙○○、丁○○、丙○○各精神慰撫金60萬元是否有理由(三)
    被害人呂林麗敏是否與有過失？茲分述如下：
(一)公有公共設施因設置或管理有欠缺，致人民生命、身體或財產
  受損害者，國家應負損害賠償責任，國家賠償法第3條第1項定
  有明文。「上訴人（台南市政府）管理之路段既留有坑洞未能
  及時修補，又未設置警告標誌，足以影響行車之安全，已不具
  備通常應有之狀態及功能，即係公共設施管理之欠缺，被上訴
  人因此受有身體或財產之損害，自得依國家賠償法第三條第一
  項及第九條第二項規定請求上訴人負賠償責任，至損害之原因
  ，縱係由於某公司挖掘路面所致，倘認該公司應負責任，依同
  法第三條第二項之規定，上訴人對之有求償權，並不因而可免
  除上訴人對被上訴人之賠償義務。」（最高法院73年台上字第
  3938號判例意旨參照）。經查，系爭道路之人孔蓋坑洞高低落
  差極大，有道路交通事故現場圖、道路交通事故照片黏貼紀錄
  表10紙可按（見本院卷頁132 、143 至152） ，足見，系爭道
  路已不具備道路通常應有之狀態及功能，且未及時設置警告標
  誌，足以影響行車安全，即係公共設施管理之欠缺，且據證人
  蕭士偉於警詢時證述被害人呂林麗敏騎乘機車行經人孔蓋導致
  重心不穩向右側滑倒等情，被害人呂林麗敏之死亡與系爭公共
  設施有欠缺，自有因果關係，原告因此受有財產及非財產上之
  損害，依國家賠償法第3 條第1 項之規定，國家應負賠償責任
  ，依同法第9 第2 項之規定以管理機關之被告為賠償義務機關
  。被告抗辯被害人呂林麗敏所騎乘之機車左側之刮痕受損較右
  側為嚴重，因認證人蕭士偉之證詞不可採，並推論被害人呂林
  麗敏騎乘機車可能與其他車輛擦撞云云，又被害人呂林麗敏騎
  乘機車右側嚴重磨損，機車右側下方已部分斷裂，較之機車左
  側受損情形為嚴重，有前揭卷附之機車照片可按，因此，證人
  蕭士偉證述被害人呂林麗敏所騎乘之機車輾壓系爭人孔蓋之坑
  洞後，向右側滑到等語，應為真實。至於被害人呂林麗敏所騎
  乘機車車輛受損之原因，是否為本次車禍所造成，難以認定，
  自難僅以系爭機車車輛受損之事實，據以推論有與其他車輛擦
  撞之事實，被告就其抗辯並未舉證以實其說，即非可取。
(二)按因故意或過失，不法侵害他人之權利者，負損害賠償責任；
  不法侵害他人致死者，對於支出醫療及增加生活上需要之費用
  或殯葬費之人，亦應負損害賠償責任，不法侵害他人致死者，
  被害人之父、母、子、女及配偶，雖非財產上之損害，亦得請
  求賠償相當之金額，民法第184條第1項前段、第192條第1項、
  第194條分別定有明文，上揭規定為國家賠償法準用，為國家
  賠償法第6條所明定。原告得請求損害賠償之金額，計算如下
  ：
1.醫療費部份：原告戊○○主張因本件車禍受有醫療費用40,
  116元，有其提出醫療費用收據5件為證，為被告所不爭，原告
  戊○○此部份請求，為有理由，應予准許。
2.原告戊○○主張因被害人呂林麗敏之死亡共計支出喪葬費用
  325,200元，原已提出收據1紙為證（見本院卷頁31）。然殯葬
  費用是否為必要費用，應斟酌當地喪禮習俗及宗教上之儀式定
  之。再死者家屬依習俗，請引魂道士、出殯師父、西樂隊、童
  男女進行宗教儀式，為亡者誦經超度，目前已成為葬禮告別式
  中所常見，並已成社會習俗，其支出自為必要之殯葬費用，則
  前開項目之費用均為宗教上儀式所需，且為社會習俗，屬必要
  之殯葬費用。其中毛巾14,400元、紙機車3, 500元、紙轎車
  1,500元、電器全套5,000元，並非殯葬之必要費用，合計24,
  400元部分，本應予扣除，然原告所提出之收據總額為329,200
  元，已扣除5萬元，實際費用僅支出殯葬費279,200元，審酌被
  害人呂林麗敏之身分、地位及經濟狀況，原告戊○○請求殯葬
  費於279,200元之範圍內，應予准許，逾此部份，應予駁回。
3.精神慰撫金：按慰撫金之賠償其核給之標準固與財產上損害之
  計算不同，然非不可斟酌雙方身分資力與加害程度，及其他各
  種情形核定相當之數額，最高法院著有51年台上字第223 號判
  例可資參照。本院斟酌原告戊○○目前無業，已退休，名下有
  不動產、原告甲○○目前開設機車行，每月收入約3萬元，已
  婚，育有二子，名下無不動產，乙○○為會計，每月薪資約3
  萬元、未婚，名下無不動產、丁○○為會計，月薪三萬餘元，
  未婚，名下無不動產，丙○○為泥水工，平均月薪約3萬元，
  未婚，名下無不動產，本院審酌被害人呂林麗敏45年7月21日
  生，本件車禍發生時年僅53歲，全家和樂融融，因本件車禍致
  家庭破碎，生活遽變；原告戊○○因本件車禍，餘生均喪失相
  互扶持之伴侶，悲痛逾恆；原告甲○○、乙○○、丁○○、丙○○，痛失母親，無法及時奉養，哀傷之情，自難言諭，原告
  各請求精神慰撫金50萬元，為有理由，應予准許，逾此部份，
  應予駁回。
4.綜上所述，原告戊○○得請求被告賠償之金額為819,316元（
  計算式：40,116+279,200+500,000=819,316），原告甲○○
  、乙○○、丁○○、丙○○各得請求被告賠償之金額為50萬元
  ，逾此部分，應予駁回。
(三)按損害之發生或擴大，被害人與有過失者，法院得減輕賠償金
  額，或免除之，民法第217條第1項定有明文。機器腳踏車行駛
  之車道，在未劃分快慢車道之道路，應在最外側二車道行駛。
  在已劃分快慢車道之道路，雙向道路應在最外側快車道及慢車
  道行駛，汽車行駛時，駕駛人應注意車前狀況及兩車併行之間
  隔，並隨時採取必要之安全措施，依據道路交通安全規則第99
  條第1項第1、2款、第94條第3項分別定有明文。本院認依據現
  場照片所示，因台電之人孔蓋係在快車道上，周圍凹陷，高低
  落差極大，騎乘機車稍有不慎，極易因該凹陷之人孔蓋而跌倒
  ，被害人呂林麗敏行經該處，本應在慢側車道內行駛，即可避
  免輾壓位於快車道上之坑洞，且如注意車前狀況即可發現該坑
  洞，卻疏未發現，被害人呂林麗敏負有百分之20過失，爰按其
  比例減輕被告之賠償金額，原告戊○○得請求之金額為655,45
  3 元（819, 316x80%=655,453，元以下四捨五入）。原告甲○○、乙○○、丁○○、丙○○分別得請求400,000 元（500,
  000 x8 0%=400,000） ，逾此部份，應予駁回。
(四)綜上述，原告本於國家賠償法第3條第1項之法律關係，原告戊○○請求被告賠償655,453元，原告甲○○、乙○○、丁○○
  、丙○○分別請求被告各賠償40萬元，均自起訴狀繕本送達翌
  日即97年11月5 日起至清償日止，按週年利率百分之五計算之
  利息，洵屬正當，應予准許，逾此部分之請求，則屬無據，應
  予駁回。
五、兩造陳明願供擔保，聲請宣告假執行或免為假執行，經核原
    告勝訴部分，合於法律規定，爰分別酌定相當之擔保金額宣
    告之；原告其餘假執行之聲請，因訴之駁回而失所依據，不
    予准許。
六、本件事證已明，兩造其餘攻擊防禦方法，均與本判決所為前
    開判斷不生影響，無庸逐一論述，附此敘明。
七、結論：原告之訴一部為有理由，一部為無理由，依民事訴訟
    法第79條但書、第390條第2項，第392條第2項，判決如主文
    。
中    華    民    國    98    年    7    月    14    日
                      民事第三庭法  官  徐玉玲
以上正本係照原本作成
如對本判決上訴，須於判決送達後20日內向本院提出上訴狀
中    華    民    國    98    年    7    月    14    日
                                書記官  陳靜怡


司法院資訊處製作；財團法人民間司法改革基金會備份。
